【裁判字號】    97,婚,306
【裁判日期】    970430
【裁判案由】    離婚等
【裁判全文】
臺灣臺中地方法院民事裁定  97年度婚字第306號
聲  請  人  甲○○
即  被  告
相  對  人  乙○○
即  原  告
上列當事人間請求離婚事件，聲請人聲請移轉管轄，本院裁定如
下：
    主      文
聲請駁回。
程序費用由聲請人負擔。
    理      由
一、按婚姻無效或撤銷婚姻，與確認婚姻成立或不成立及離婚或
    夫妻同居之訴，專屬夫妻之住所地或夫、妻死亡時住所地之
    法院管轄。但訴之原因事實發生於夫或妻之居所地者，得由
    各該居所地之法院管轄，民事訴訟法第五百六十八條第一項
    定有明文。
二、次按夫妻之住所，由雙方共同協議之；未為協議或協議不成
    時，得聲請法院定之。法院為前項裁定前，以夫妻共同戶籍
    地推定為其住所，民法第一千零零二條定有明文。復按法律
    定專屬管轄之理由，或係基於公益，或係為調查證據之便捷
    ，或係為當事人之便利，雖民法第一千零零二條關於夫妻住
    所之規定業經修正（民國八十七年六月十七日修正），然民
    事訴訟法第五百六十八條關於婚姻事件專屬管轄之規定，既
    無配合修正，自無因上開民法規定之修正而不適用之理。是
    依民法第一千零零二條所規定之夫妻住所，並參照憲法第十
    條保障人民居住自由及大法官會議釋字第四五二號解釋之意
    旨，應認夫妻住所非必以約定一個為必要，亦即夫妻雙方得
    協議各有其住所，而「協議」並不以明示為限，即默示之協
    議亦可（參八十九年十一月臺灣高等法院暨所屬法院法律座
    談、八十八年法律座談會民事類第二十九號）。因此夫妻於
    婚後，自可因相處不睦或因工作上關係之理由，協議各自擁
    有住所，於此情形，夫妻各自之住所，即均屬民法第一千零
    二條所規定之婚姻住所
三、第按依一定事實，足認以久住之意思，住於一定之地域者，
    即為設定其住所於該地，民法第二十條第一項定有明文。
四、聲請人即被告主張略以：聲請人即被告設籍於金門縣金城鎮
    ○○○路三十三號，是依民事訴訟法第五百六十八條第一項
    之規定，本件應由夫妻住所地之法院即福建金門地方法院專
    屬管轄等語。
五、相對人即原告則以：兩造協議離婚時，聲請人曾要求原告將
    名下座落臺中市○○路之房屋轉讓予相對人，是依民事訴訟
    法第十條第二項規定，應由不動產所在地之鈞院取得專屬管
    轄；另兩造婚後出國，返台後即共同住在臺中十餘年，嗣聲
    請人雖於九十六年五月，因工作之故調任金門，然其尚有房
    產位於臺中及探望於臺中就學之女兒，而相對人係於九十六
    年十月、十一月遭聲請人趕出家門，方暫時搬回高雄老家居
    住，相對人之住所仍在臺中市，是相對人向均院提起本件訴
    訟，未違反專屬管轄之規定等語。
六、經查：
（一）兩造於七十年三月二十一日結婚，曾共同居住於臺中，嗣
      聲請人因工作調任金門後，將戶籍遷至金門縣金城鎮○○
      ○路三十三號，而相對人之戶籍設於臺中市○○區○○路
      四十六號，目前住居於高雄，此由原告起訴狀、兩造信件
      往來內容可以得知，且有戶籍謄本附卷足稽，則兩造目前
      並無共同之住居所，亦無共同戶籍地，可堪認定。
（二）次查，依相對人之主張，兩造協議離婚時，聲請人曾要求
      相對人將名下座落臺中市○○路之房屋轉讓予伊，是依民
      事訴訟法第十條第二項規定，應由不動產所在地之本院取
      得專屬管轄。惟該條項所指，係其他因不動產而「涉訟」
      者，本件係非財產訴訟，雖得於本訴訟中附帶提起剩餘財
      產分配，惟仍非因不動產而訟，自難以此作為本院有管
      轄權之依據。
（三）復查，相對人到庭陳稱：「住在臺中十幾年…去年大概十
      月、十一月間被告將我趕出去，我才暫時搬到高雄我的老
      家，我認為我的住所是在臺中」等語，可認相對人依民法
      第二十條第一項，設定住所於臺中市。而有關離婚訴訟乃
      專屬管轄，無民事訴訟法有關普通管轄規定「以原就被」
      原則之適用，故於兩造無共同住所之情形下，應認兩造之
      住所地法院均有管轄權。且依相對人起訴狀所載，其主張
      因兩造自九十六年五月二日分居迄今，婚姻已生破綻，有
      離婚之理由等情，應屬民事訴訟法第五百六十八條第一項
      但書之訴之原因事實發生於夫或妻之居所地者，各該居所
      地之法院均有管轄權，本院既為兩造分居前之居所地，自
      有管轄權。
（四）綜上所述，本件相對人住所在臺中市，且訴之原因事實亦
      發生在臺中市，從而，聲請人主張本院無管轄權，即非有
      據，本件聲請移轉管轄，應予駁回。
七、依民事訴訟法第九十五條、第七十八條，裁定如主文。
中    華    民    國    97    年    4    月    30     日
                  家事法庭      法  官  王靜秋
以上正本係照原本作成。
本件不得聲明不服。
中    華    民    國    97    年    4    月    30    日
                                書記官  楊金池


司法院資訊處製作；財團法人民間司法改革基金會備份。
